【裁判字號】    89,訴,101
【裁判日期】    891019
【裁判案由】    強盜等
【裁判全文】
臺灣花蓮地方法院刑事判決                          八十九年度訴字第一一號
    公  訴  人  臺灣花蓮地方法院檢察署檢察官
    被      告  甲○○
                子○○
    右二人共同
    指定辯護人  本院公設辯護人  乙○
    被      告  丁○○
                癸○○
    右三人共同
    輔  佐  人  花蓮縣政府社工員  己○○
    被      告  庚○○
右列被告等因強盜等案件，經檢察官提起公訴（八十八年度偵字第四五六六號、八十
九年度偵字第四一八號、八十九年度偵緝字號二四），及移送併辦（八十九年度偵字
第一四七五號），並經本院依職權併案審理後判決如左：
    主  文
甲○○連續結夥三人以上竊盜，處有期徒刑拾月；又意圖為自己不法之所有，以強暴
至使不能抗拒，而取他人之物，處有期徒刑參年陸月。應執行有期徒刑肆年貳月。
丁○○連續結夥三人以上竊盜，處有期徒刑肆月，並於刑之執行完畢或赦免後，令入
相當處所，施以監護陸月。
癸○○結夥三人以上竊盜，處有期徒刑參月，並於刑之執行完畢或赦免後，令入相當
處所，施以監護陸月。
庚○○連續收受贓物，處拘役肆拾日，如易科罰金，以參佰元折算壹日。緩刑肆年，
緩刑期內付保護管束。
子○○無罪。
    事  實
一、丁○○與癸○○二人均為輕度智能不足而為精神耗弱之人，甲○○前於民國（下
    同）八十六年七月間，因犯竊盜案件，經本院判處有期徒刑八月，緩刑五年確定
    。甲○○、丁○○、癸○○三人共同基於意圖為自己不法所有之犯意聯絡，甲○○與丁○○復基於概括之犯意，三人先於八十八年十月十三日下午五時許，在花
    蓮縣玉里鎮○○○街七十三號年邁榮民壬○○住處，由丁○○、癸○○先後進入
    該處向壬○○佯稱欲向劉某借款及幫其搬家以使劉某分散注意，再由甲○○趁機
    竊取壬○○置於上址房間床頭櫃之長褲內現金新台幣（下同）一萬元，而結夥三
    人竊盜得逞後，與知情之庚○○朋分花用。甲○○與丁○○又共同於同年十一月
    五、六日中之某日下午二時許，進入花蓮縣玉里鎮○○街十四號「東方旅社」年
    邁榮民丑○○投宿之房間內，趁盧某熟睡之際，共同竊取壬○○吊掛於牆上之長
    褲內現金三千元、金項練一條、金戒指二枚、美金三百元及中共人民幣三百元等
    財物，得手後將贓款朋分花用。嗣分經壬○○、丑○○分別報警處理而查獲上情
    。
二、甲○○於八十九年一月二十九日上午與其中度智能不足且無犯意聯絡之友人子○○飲酒後，騎乘車號ＨＢＩ─六０一號機車搭載子○○，前往花蓮縣玉里鎮長良
    里行政院國家退除役官兵輔導委員會玉里榮民醫院（以下簡稱玉里榮民醫院）長
    良分院附近之產業道路上，另起犯意圖謀單獨行搶該處出入之年邁榮民。及至上
    午十一時許，見榮民丙○○獨自一人於散步經過，甲○○即趨前趁丙○○不及防
    備之際伸入強搜張某外套口袋未獲財物，復經丙○○奮力抵抗，甲○○竟進而以
    左手勒住丙○○頸部，並將張某摜摔倒地，致使年邁之丙○○不能抗抗後，下手
    強取張某上衣其他口袋內之現金二千九百元，子○○則在旁觀看未為任何舉措（
    非把風）。甲○○得手後，即與子○○共乘前述機車逃離現場，惟甲○○前揭強
    盜過程為該醫院職員戊○○全程目睹，並通報該醫院巡護人員張中里處理，張中
    里即另騎機車尾追甲○○二人，朱某見狀乃棄車逃逸並將內存贓款之黑褐色外套
    留於該處，子○○則為該醫院其他職員認係強盜共犯而予逮捕送警，嗣經警以甲○○留置於現場之機車循線查知全情，並自甲○○之外套內扣得贓款二千九百元
    。
三、庚○○基於收受贓物之概括犯意，先於八十八年十月十三日下午五時左右，明知
    甲○○、丁○○在花蓮縣玉里鎮○○○街七十三號壬○○住處外所交付之現金二
    千元，係甲○○、丁○○與其妻癸○○共同竊取壬○○犯行所得之贓物，竟仍予
    收受花用。又於八十九年四月二十七日下午一時許，明知其妻癸○○在花蓮縣玉
    里鎮玉里大橋下交付之現金一千三百五十元，亦係癸○○財產上犯罪所得之贓物
    ，竟再予收受花用。
四、案經花蓮縣警察局玉里分局報請臺灣花蓮地方法院檢察署檢察官偵查起訴，並經
    本院調查臺灣花蓮地方法院檢察署八十九年度偵字第一四七五號案件時，依職權
    併案審理。
    理  由
甲、有罪部分：
一、（一）被告甲○○、丁○○、癸○○共同竊盜部分：訊據被告甲○○對於先後夥
    同丁○○、癸○○二人，於右揭時地共同竊取被害人壬○○及丑○○上揭財物均
    坦承不諱，核與被告丁○○於警訊及審理中所供情節相符，並與被害人壬○○、
    丑○○等人於警訊及偵審中證述遭竊情形吻合。被告癸○○雖矢口否認犯行，並
    以伊未參與竊取壬○○財物云云置辯，然被害人壬○○遭竊之過程中，初時有一
    膚色黝黑、外型肥胖且著短髮之女子前來向劉某佯稱欲借款一百元，並於借款遭
    拒後取下壬○○之長褲，隨後被告甲○○與丁○○則入內再佯稱欲幫其搬家等節
    ，已據被害人壬○○於警訊中指訴甚明，而被告癸○○於警訊中亦供承伊即係向
    被害人壬○○聲稱欲借款一百元之人；次查被告甲○○、丁○○復迭於警訊及審
    理時供稱被告癸○○確係與其二人共同竊取被害人壬○○財物之人，是被告癸○○辯稱未參與行竊壬○○財物，顯係卸責之詞而無足採信。故被告甲○○、丁○○、癸○○三人共同竊取被害人壬○○前揭現金，以及被告甲○○、丁○○共同
    竊取被害人丑○○上述財物之犯行堪以認定。
    （二）被告甲○○強盜被害人丙○○財物部分：訊據被告甲○○固供承於上述與
    被告子○○共處時間，前往玉里榮民醫院長良分院強取榮民丙○○之現金，但矢
    口否認有勒頸及摜摔被害人丙○○使其倒地之行為，辯稱伊僅強搶老榮民丙○○
    之現金，並遭該榮民以木棍抵抗，伊並無其他毆打等暴力行為云云。惟查被害人
    丙○○雖因年邁且精神狀況欠佳，自警訊時起即無法就遭侵害過程而為明確完整
    之陳述，然證人即全程目睹丙○○遭劫過程之玉里榮民醫院職員戊○○於警訊及
    本院調查中已明確指證騎乘機車之人（即被告甲○○）初時下手強搜丙○○之外
    套口袋未獲後，該行搶之人隨而以手勒住丙○○頸部，並將張某摜摔倒地，而後
    探手強取張某上衣其他口袋內之現金，另一為機車搭載之人（即被告子○○）則
    站立於機車旁旁觀看等語；被告子○○則於警訊中供稱被告甲○○拉一位榮民的
衣服，並將之摔倒在地下，伊有見到被告甲○○手中拿著錢等語；而被告甲○○
    復於本院調查中供承其確曾以手勒住被害年邁榮民丙○○之頸部以遂行搶錢之目
    的等語（本院八十九年四月十八日訊問筆錄），綜合上開供述已足認證人戊○○
    前揭證詞與事實相符，被告甲○○辯稱未以手勒被害人丙○○之頸部並將之摔倒
    在地，核係避重就輕之詞，殊無足取。此外，復有與證人戊○○於警訊中所陳行
    劫之人所著衣帽相符之黃色安全帽一頂及黑褐色外套一件自被告甲○○棄車處扣
    案可證，並有贓物領據一紙附卷可稽（內載將自該黑褐色外套口袋內搜獲之現金
    二千九百元發還被害人丙○○），事證明確，被告甲○○強盜被害人丙○○現金
    之犯行亦堪認定（認定被告子○○未參與此部分犯行之理由詳後）。
    （三）被告庚○○收受贓物部分：訊之被告庚○○亦供承分別於八十八年十月十
    三日及八十九年四月二十七日，先後收受被告甲○○、丁○○及其妻癸○○交付
    之現金二千元及一千三百五十元之事實，惟矢口否認知贓而收受，並以伊並不知
    該等現金係犯罪所得之贓物云云置辯。經查被告庚○○於警訊及偵查中均供承被
    害人壬○○搬家當日（八十八年十月十三日），被告丁○○於交付伊二千元現金
    之時，曾告知該筆錢係張女竊得之財物等語（臺灣花蓮地方法院檢察署八十八年
    度偵字第四五六六號卷第十六頁），核與被告甲○○於本院調查中明白指陳被告
    庚○○於事前雖不知其與被告丁○○、癸○○等將行竊取被害人壬○○之財物，
    但被告庚○○知悉上情後有與其等共同花用竊自被害人壬○○之現金一萬元等語
    相符（本院八十九年四月十八日訊問筆錄），被告庚○○於審理時空言翻異前詞
    ，不能採信。次查被告庚○○之妻即被告癸○○於八十九年四月二十七日交付予
    被告庚○○之現金一千三百五十元，係被告癸○○夥同丁○○自被害人辛○○處
    強搶而得之贓物（被告丁○○、癸○○此部分犯行非本件所得併案審理，理由詳
    後），已據被告丁○○、癸○○及被害人辛○○於警訊中供明在卷，互核大致相
    符。而被告庚○○於本院調查中供承其妻即被告癸○○平日並無正常固定之工作
    ，只有依賴撿拾廢棄物變賣賺取十元至二十元不等之收入，癸○○交付現金之時
    ，亦曾告知係老榮民的錢等語（本院八十九年九月十四日訊問筆錄），如此被告
    於其妻即被告癸○○一次遽然交付來自年邁榮民之現金一千三百五十元，豈有全
    無贓物之認知與懷疑之理，被告庚○○辯稱毫無贓物之認識，殊難採信，綜上所
    述，被告庚○○連續二度收受被告甲○○、丁○○及癸○○等人犯罪所得贓款之
    犯罪事證同堪認定，應依法論科。
二、（一）按懲治盜罪條例係於三十三年四月八日由國民政府公布該條例，原第十條
    （按已刪除）即規定：本條例施行期間定為一年，必要時得以命令延長之。其原
    係著眼當時情勢混亂，為迅收遏止盜風之效，故制定該條例，惟因其有時代之歷
    史背景，且法定本刑為死刑之情形眾多刑罰嚴酷，侵害人民之權益過鉅，故明定
    其僅有一年之施行期間，以便每年檢討該條例施行之必要性，此觀自三十四年四
    月二十六日起至四十六年四月一日止，每年由國民政府或總統以命令展限一年可
    證。該條例原第十條既明定施行期間為一年，依此則必須在三十四年四月八日前
    以命令延長之，惟查，當時國民政府遲至三十四年四月二十六日方以命令「自期
    滿之日，展限一年」（參見國民政府公報，渝字第七七四號），而上該條例既有
    明定施行期間為限時法，逾施行期間後始以命令溯及延長，當然無法使已逾施行
    期限之上開條例溯及既往重新再發生施行之效力甚明。況依中央法規標準法第二
    十三條規定：法規有施行期限者，期滿當然廢止，不適用前條之規定（按即法規
    廢止之規定）；論者雖有謂：中央法規標準法係五十九年八月三十一日方公布實
    施，上開情形無由適用等語，惟懲治盜匪條例原第十條既明文規定施行期限為一
    年，則逾期即應認定為不再發生抽象法規的效力甚明，且非處於所謂「效力未定
    」之情形，而得於事後任意以命令溯及延長，此乃為法治國家一般人民對法律可
    預測性之當然結論，否則該條文規定即無任何意義。最高法院八十八年台上字第
    三０九八號裁判雖謂：懲治盜匪條例係經立法院於三十四年六月五日循立法程序
    修正公布施行之法律．．．，考其刪除第十條之立法本意，係為期遏止盜風，改
    善治安，認本條例第一條至第七條及原第九條（修正後為第八條）均仍有施行之
    必要，因將本條例改為經久施行之常態性刑事特別法，並重新調整條次，形式上
    雖稱為修正，實質上已具重新全部立法之性質，自屬現行有效施行之法律等語。
    惟中華民國憲法係於三十六年一月一日由國民政府公布，至同年十二月二十五日
    方施行（按即在上開條例施行後），其後由總統於四十六年六月五日「修正」公
    布「茲將懲治盜罪條例第八條及第十條條文予以刪除，其原第九條改為第八條，
    第十條一條改為第九條」（參見總統府公報第八一六號），而立法當時並未發現
    上開疑義，上述立法行為是將已逾施行期間之法律誤認為仍然有效施行，而再予
    以部分修正，且未就該條例其它條文（即第一條至第七條）依法定三讀程序重新
    制定，賦予其相當於法律位階之效力，自無法僅以刪除第十條之規定，而使已逾
    施行效力之該條例恢復其效力。綜上所述，懲治盜匪條例之施行期間既僅至三十
    四年四月七日止，本件被告甲○○強盜被害人丙○○之犯罪行為時間則在八十九
    年一月二十九日，自無由適用該條例論罪科刑，本件公訴人未依懲治盜匪條例起
    訴被告張金源此部分犯行，諒係同此考量。
    （二）次按刑法第三百二十五條第三項、第一項之搶奪未遂罪與第三百二十八條
    第一項之強盜罪，其所保護之法益，均為被害人之財產安全及自由，惟第三百二
    十八條第一項之法定刑，既較第三百二十五條第一項為重，故行為人初時趁被害
    人不備之際而搶奪其財物，並於時間地點極為密接之情形下，於被害人發現並實
    施防備抵抗行為後立即以以強暴行為遂行強盜犯行，於法律之評價上應認為搶奪
    行為已為強盜行為所吸收，而祇成立強盜既遂罪，不應認為另成立搶奪未遂罪，
    最高法院七十年度台上字第四六七四、六八三０號關於強制罪與剝奪行動自由罪
    關係之判決意旨足資參照。是核被告甲○○之所為，係先後犯刑法第三百二十一
    條第一項第四款之加重竊盜罪（竊取被害人壬○○財物）、第三百二十條第一項
    之普通竊盜罪（竊取被害人丑○○財物）、第三百二十八條第一項普通強盜罪（
    強盜被害人丙○○財物）；被告丁○○係犯刑法第三百二十一條第一項第四款之
    加重竊盜罪（竊取被害人壬○○財物）、第三百二十條第一項之普通竊盜罪（竊
    取被害人丑○○財物）；被告癸○○係犯第三百二十一條第一項第四款之加重竊
    盜罪；被告庚○○係犯刑法第三百四十九條第一項之收受贓物罪。公訴人認被告
    甲○○另犯同法第三百二十五條第三項、第一項之搶奪未遂罪；並認為被告甲○○、丁○○、癸○○共同竊取被害人壬○○財物部分，係犯同法第三百二十條第
    一項之普通竊盜罪，均有未洽，應就被告甲○○、丁○○、癸○○共同竊取被害
    人壬○○部分犯行變更起訴法條。被告甲○○與被告丁○○、癸○○等人間，分
    別就竊取被害人丑○○及壬○○部分，有犯意之聯絡及行為之分擔，均為共同正
    犯。被告甲○○及丁○○先後多次竊盜犯行，被告庚○○前後二次收受贓物犯行
    ，均屬時間緊接，罪名與構成要件相同，顯係各基於概括犯意而為，被告庚○○
    應依連續犯規定論以一罪，被告甲○○及丁○○則依同規定論以一加重竊盜罪，
    並各別加重其刑。被告甲○○所犯前述加重竊盜罪與普通強盜罪間，犯意各別，
    行為互異，應分論併罰。被告庚○○收受其妻即被告癸○○交付之一千三百五十
    元之犯行，雖未據起訴，然係本院併案調查臺灣花蓮地方法院檢察署八十九年度
    偵字第一四七五號被告丁○○、癸○○被訴強盜案件時，依職權查知之事實，且
    認為與已起訴之部分有連續犯之裁判上一罪關係，自應併予審判。
    （三）被告丁○○與癸○○二人於警訊及偵審中均經訊問公務員發覺精神狀況有
    異，經委請玉里榮民醫院為其二人為精神鑑定，認被告丁○○「有自幼發展遲緩
    、學習能力差之病史，從小均就讀啟智班，其母親及姊姊亦為智能障礙人士．．
    ．鑑定時承認案發時意識清楚，知道自己在做什麼，並無出現幻覺、妄想等精神
    病症狀．．．外觀髒亂並有明顯臭味，注意力不集中，意識清楚，態度緊張害怕
    ，情緒尚穩定，言詞簡短貧乏，否認有幻覺、妄想現象，對人、地及定向感尚佳
    ，記憶力尚可，計算能力、抽象思考與判斷力不佳。經心理測驗認係輕度智障者
    ，判斷能力差且有衝動控制不佳之問題，而認其行為時已達精神耗弱之程度」；
    並認被告癸○○「幼時有跌倒、頭部受傷昏迷之情形，但未曾就醫。依其夫（即
    被告庚○○）所述，癸○○有頭痛之情形，且每二至三日發作一次，會有大叫、
    大罵丈夫之情形，一個半小時後又稱不知發生何事．．．自述在睡眠中有聽見嗡
    嗡聲及他人叫喚之聲音，但清醒時無此情形．．．自承案發當時，其意識清楚，
    知道自己在做什麼，並未出現其他精神病症．．．會談時意識清楚，態度緊張害
    怕，情緒尚穩定，言語簡短，但邏輯思考方面較混亂，常有前後矛盾之狀況，無
    怪異行為，否認有明顯之幻聽、妄想之現象。對人、地、定向感尚可，短暫記憶
    力尚可，其餘如對時間、算數能力、抽象思考能力、判斷力均不佳。智力測驗分
    數屬中度智能不足範圍分數，但因未受任何教育，且測驗中抱怨頭痛，容易放棄
    ，因此測驗低估實際能力可能性極大，從生活功能研判，癸○○無明顯之證據顯
    示其為精神病患，但應屬輕度智能不足患者，缺乏一般常人對事物應有知覺與判
    斷力，案發當時雖無明顯的精神症狀導致其犯罪行為之發生，但癸○○缺乏衝動
    控制力及判斷力，研判其犯案當時精神狀況已達精神耗弱之程度」等語，有玉里
    榮民醫院八十九年六月七日以（八九）玉醫醫字第三三九三號函所附之精神狀況
    鑑定書二份存卷可參。上述被告丁○○與癸○○之精神鑑定報告結果，核與本院
    於言詞審理時初步獲致之心證相符，足見被告丁○○及癸○○於著手於前揭竊盜
    行為之時，係處於精神耗弱之狀況甚明，被告丁○○應於依連續犯之例加重後再
    依刑法第十九條第二項之規定減輕其刑，被告癸○○則逕依同條項之規定減輕其
    刑。
    （四）爰審酌被告甲○○前於八十六年七月間，因犯竊盜案件，經本院判處有期
    徒刑八月，緩刑五年確定，有臺灣高等法院被告全國前案紀錄表附卷可按，且其
    為精神狀況健全之人，且與被告丁○○同財共居屬於事實上之夫妻關係，竟於緩
    刑期內單獨行劫或多次夥同智能障礙之被告丁○○、癸○○竊取欠缺自保能力之
    年邁榮民，惡性重大；被告丁○○、癸○○精神狀況之欠缺情形，其二人原即屬
    經濟能力不佳、生活困苦之低收入國民（被告丁○○、癸○○生活情況有花蓮縣
    政府社會工作員個案工作紀錄表在卷可按）；被告庚○○與被告癸○○之身份上
    關係，且依被告癸○○之輔佐人即花蓮縣政府社工員己○○訪視其家庭後到庭陳
    稱被告庚○○受其妻即被告癸○○支配影響頗深等語，足認被告庚○○收受其妻
    癸○○共犯所得之贓物惡性較屬輕微；並參酌被告甲○○、丁○○、癸○○、庚○○等人之犯罪動機、手段、所得財物非鉅，其等犯罪後除被告癸○○外均曾於
    警訊或偵審中坦承犯行態度頗佳等一切情狀，各別量處如主文所示之刑，並就被
    告甲○○部分定其應執行刑，就被告庚○○部分諭知易科罰金之折算標準；被告
    丁○○、癸○○二人則均併依刑法第八十七條第二項令其等於刑之執行完畢或赦
    免後入相當處所，各施以監護六月。
    （五）又查被告庚○○前未曾受有期徒刑以上刑之宣告，有臺灣高等法院被告全
    國前案紀錄表附卷可按在卷可稽，經此教訓應知警惕，當無再犯之虞，本院因認
    對被告庚○○所處之刑以暫不執行為適當，爰併予宣告緩刑四年，緩刑期內並依
    刑法第九十三條第一項之規定付保護管束，以啟自新，並觀後效。至於被告丁○○、癸○○於本件行為前雖未無犯罪前科紀錄，然其二人另涉有於八十九年四月
    二十七日中午十二時許，在花蓮縣玉里鎮○○路一三九巷二號強搶被害人辛○○
    長褲內財物一千三百五十元之重嫌，此亦為本院併案調查臺灣花蓮地方法院檢察
    署八十九年度偵字第一四七五號被告丁○○、癸○○被訴強盜案件職權上知悉之
    事實，故該二被告縱於本件宣告緩刑，仍將於日後另經法院撤銷之，故被告丁○○、癸○○於本件並無宣告緩刑之實益，附此敘明。
乙、無罪部分：
一、公訴意旨另認被告甲○○於八十九年一月二十九日上午十一時許，係與被告子○○共謀在玉里榮民醫院長良分院附近之產業道路上，行搶該處出入之年邁榮民，
    被告子○○於甲○○著手於搶奪被害人丙○○之時，係在旁擔任把風之任務，因
    認被告子○○共犯刑法第三百二十五條第三項第一項之搶奪未遂罪名云云。
二、按犯罪事實應依證據認定之，無證據不得推定其犯罪事實。又不能證明被告犯罪
    者，應諭知無罪之判決，刑事訴訟法第一百五十四條、第三百零一條第一項定有
    明文。
三、本件公訴人認為被告子○○與甲○○共犯搶奪未遂犯行，無非以：１被告子○○
    於警訊中之自白，２被告甲○○於警訊及偵查中之供述，３證人即玉里榮民醫院
    長良分院職員戊○○及張中里於警訊中證述情節與被告甲○○、子○○前揭供述
    與自白相符等事證，為其論據。而訊據被告子○○堅詞否認參與行搶年邁榮民丙○○之犯行，辯稱伊並未與被告甲○○同往長良搶老榮民之財物，伊並不知八十
    九年一月二十九日當日上午為何遭逮捕，伊並未參與犯罪等語。
四、（一）本件關於認定被告子○○是否與被告甲○○共謀行搶玉里榮民醫院長良分
    院附近過往年邁榮民，首應就被告子○○之精神狀態而為說明，並依據被告子○○之精神狀態判斷其是否具備精準回答有關司法警察、檢察官及本院所為訊問之
    能力，以及該被告子○○有無未與被告甲○○共謀行搶而僅單純站立於朱某犯罪
    現場旁之可能。查被告子○○經送請玉里榮民醫院鑑定精神狀況後，認「子○○
    過去未曾有過任何精神科相關病史，也無學校智力測驗紀錄，其否認有暴力行為
    或任何藥物濫用之行為。目前以打零工維生，但工作行為不穩定，其朋友甚少，
    家中亦無具功能之照顧者，社會支持系統差，就其低學業成就，低智能狀況而言
    ，『其對社會狀況缺乏足夠判斷力』。根據子○○之會談狀況及資料來源，事發
    前子○○應有飲酒，已影響其判斷力及衝動控制能力，而事發當時依子○○站在
    機車旁未動手行搶來看，子○○『無論在事前或事發當時都不甚明白將要發生何
    事或所發生之事件之嚴重後果』。甚至子○○在事後也是在見甲○○逃跑狀況下
    才跟著跑的情形來看，子○○『當時根本無足夠之判斷能力』。子○○會談時，
    情緒略顯焦慮，意識清楚，視線接觸良好，言語簡短，偶而會答非所問，無幻覺
    或妄想之精神症狀，對事件之描述只能以簡單之語句描述。因其只識得自己名字
    ，回答問題時無法以書面文字有效溝通，但可知其算術能力差，注意力甚分散，
    判斷能力差，但定向感無缺損，記憶力亦可。心理測驗後屬中度智能不足，其於
    案發當時應屬精神耗弱之狀態」等語，此有玉里榮民醫院八十九年八月四日（八
    九）玉醫醫字第四七０七號函所附子○○精神狀況鑑定書一份存卷可參。依據該
    份被告子○○之鑑定報告可獲致下述心證：其一為被告子○○並無精確回答訊問
    內容之能力，亦即如職司訊問之公務員於問題中隱藏有令犯罪嫌疑不慎自白犯罪
    之陷阱時（如不訊問曾否於某時地犯何罪，而直接訊以為何於某時地犯某罪等）
    ，被告子○○恐無先行聲明未曾犯罪之能力；其二為被告子○○於甲○○行搶前
    後，係存在預知被告甲○○將行搶奪，但並無與之共同犯罪之合意，僅單純不知
    離開以避免遭他人誤會為共犯，而始終站立於犯罪現場，並於其友人逃離現場之
    際隨同奔離之可能。
    （二）被告子○○於八十九年一月二十九日夜間八時許第一次接受警訊，雖於司
    法警察訊以「你們來長良分院行搶時，有無商議搶劫榮民？」「丟棄在長良里．
    ．．是否你與甲○○共乘作案之機車？」等問題時，答以「我們來行搶時，曾經
    在玉長橋北端路邊攤一起喝酒，當時甲○○有說到要去農場搶精神病的榮民」「
    是的，沒有錯」等語，然被告子○○於同次警訊中經訊以「你有無共同行搶？」
    時，則答以「只有甲○○行搶，我當時站在機車旁，距離行搶現場約一公尺」等
    語。綜合同次全部筆錄之訊答意旨，並參酌被告子○○前揭精神狀態之欠缺情形
    ，被告子○○於該次警訊中係表達否認與甲○○共謀行搶之意思，僅供承事前知
    悉被告甲○○將前往玉里榮民醫院長良分院行搶之事耳。公訴人認為被告子○○
    已於警訊中自白犯行，尚有誤會。
    （三）證人即玉里榮民醫院長良分院巡護隊員張中里僅於警訊中證述其於長良分
    院大門見被告甲○○騎乘機車搭載被告子○○前來，伊即另騎機車尾隨追捕之情
    形，該證人並未目睹被害人丙○○遭劫之過程，其證詞尚難據為判斷被告子○○
    是否共犯之證據。而證人戊○○於警訊及本院調查中均明確指稱受被告甲○○以
    機車搭載之人（即被告子○○），自始至終均站立於機車之旁未參與搶奪之行為
    ，亦未見行搶之人（即被告甲○○）將搶得之現金交付被載之人等語，其證言己
    足證明被告子○○並未著手於搶奪被害人丙○○之構成要件行為，至於被告子○○站立於機車之旁，究係出於共同實施犯罪之意思而為把風之行為，抑或單純旁
    觀不知離去自保，尚待進一步釐清確認。
    （四）被告甲○○雖於警訊中供稱係伊提議強盜丙○○財物，因要買酒然無足夠
    現金，故而動手強盜財物，除了伊與被告子○○二人共同涉案外沒有其他共犯等
    語，但被告甲○○均係於司法警察所提出之問題中，屢有「你們為何動手強盜丙○○之金錢？」及「除了你與子○○二人共同涉案外，是否尚有共犯？」等先入
    為主認定被告子○○亦係強盜共謀正犯之問題後，始為前揭不利於被告子○○之
    供述，且未明白陳稱被告子○○確曾與之事前同謀行搶；而被告甲○○於偵查中
    則供稱未與被告子○○事先說好搶錢之事，是伊動手行搶，當時子○○也醉了等
    語，意似指被告子○○並不知情；被告甲○○又於八十九年四月十八日本院第一
    次訊問時供稱伊從被害人丙○○口袋拿錢給被告子○○等語，又於同年五月二十
    三日本院第二次訊問時供稱被告子○○事前不知伊欲行搶，當時伊下手搶被告子
    ○○把風等語：然被告甲○○又於同年九月十四日訊問時及同年十月五日審理時
    供稱被告子○○事前不知伊欲行搶老榮民，當時鄭某也喝醉了僅站立於旁邊等語
    。綜合上述被告甲○○之供述，無一得以確認被告子○○確於事前與朱某共謀行
    搶玉里榮民醫院長良分院之榮民：而關於被告子○○是否從事把風或接手劫得之
    現金部分，甲○○則分別於警訊及本院審理時供稱被告子○○已然酒醉（意指無
    法擔任把風任務）又於本院第二次調查中供稱在旁把風，前後不符且相互矛盾，
    且與證人戊○○前揭所為未見被告甲○○將劫得現金交予被告子○○之證詞，暨
    被害人丙○○被劫之贓款二千九百元係在被告甲○○所有之黑褐色外套內扣得之
    客觀事證不相符合。故被告甲○○前揭所為不利於被告子○○之供述，既存有前
    述顯著瑕疵，自難據為不利於被告子○○之認定依據。
    （五）綜上各節，本件依現存調查所得之證據料，雖足以認定被告子○○所為未
    於被告甲○○行劫時在場之辯解與事實不符而難憑採信，但仍難遽而確信被告子
    ○○於被告甲○○行劫之時始終相隨在旁係出於共同犯罪之故意而為之把風行為
    。而依被告子○○前揭精神鑑定認定被告子○○『對社會狀況缺乏足夠判斷力』
    、『無論在事前或事發當時都不甚明白將要發生何事或所發生之事件之嚴重後果
    』、『當時根本無足夠之判斷能力』等節，並參酌被告甲○○始終供稱其行劫之
    時被告子○○已然酒醉乙節，本件實存有被告子○○因行為意義判斷能力之欠缺
    而於被告甲○○犯罪過程中始終相伴但無共同犯罪故意之高度可能。質言之，本
    件經窮調查證據之能事，仍不能排除被告子○○未共謀行搶之合理懷疑而達確信
    之程度，揆諸前揭證據裁判主義之說明，自應依法為被告子○○無罪判決之諭知
    ，以免冤抑。
丙、移送併辦部分：臺灣花蓮地方法院檢察署八十九年度偵字第一四七五號移送併辦
    意旨認被告丁○○、癸○○涉嫌於八十九年四月二十七日中午十二時許，在花蓮
    縣玉里鎮○○路一三九巷二號強搶被害人辛○○長褲內財物一千三百五十元之行
    為，而認與本件存有連續犯之關係云云。然查本件被告丁○○與癸○○係被訴共
    同竊盜罪名，本院則係依加重竊盜罪名論處。而上述移送併辦案件依被害人辛○○、被告丁○○及癸○○等三人於警訊中所為大致一致之供述顯示，丁○○、癸○○二人係觸犯強盜辛○○之犯行，核與本件被告丁○○等二人被訴之竊盜罪名
    構成要件不同，顯難與本件存有連續犯之裁判上一罪關係，當然無併予審判之可
    能，此部分應退回由檢察官續行依法偵查，併此敘明。
據上論斷，應依刑事訴訟法第二百九十九條第一項前段、第三百條、第三百零一條第
一項，刑法第二十八條、第五十六條，第三百二十一條第一項第四款、第三百二十八
條第一項、第三百四十九條第一項、第五十一條第五款、第十九條第二項、第八十七
條第二項、第七十四條第一款、第九十三條第一項、第四十一條，罰金罰鍰提高標準
條例第一條前段、第二條，判決如主文。
中      華      民      國    八十九    年      十      月     十九     日
                              臺灣花蓮地方法院刑事庭
                                  法  官  陳  欽  賢
右正本證明與原本無異。
如對本判決不服，應於送達後十日內，向本院提出上訴狀。（應抄附繕本）告訴人或
被害人如對於本判決不服者，應具備理由請求檢察官上訴，其上訴期間之計算係以檢
察官收受判決正本之日期為準。
                                  法院書記官
中      華      民      國    八十九    年       十     月      二十七  日
附錄本判決論罪之法律條文：
刑法第三百二十一條第一項第四款：
犯竊盜罪而有左列情形之一者，處六月以上五年以下有期徒刑：
四、結夥三人以上而犯之者。
刑法第三百二十八條第一項：
意圖為自己或第三人不法之所有，以強暴、脅迫、藥劑、催眠術或他法，至使不能抗
拒，而取他人之物或使其交付者，為強盜罪，處三年以上十年以下有期徒刑。
刑法第三百四十九條第一項：
收受贓物者，處三年以下有期徒刑、拘役或五百元以下罰金。


司法院資訊處製作；財團法人民間司法改革基金會備份。
